【裁判字號】    95,訴,2082
【裁判日期】    950718
【裁判案由】    返還停車位
【裁判全文】
臺灣臺北地方法院民事判決              95年度訴字第2082號
原      告  乙○○
訴訟代理人  吳奎新律師
複  代理人  鍾賢斌律師
            黃瑞真律師
被      告  甲○○
訴訟代理人  高瑞錚律師
            陳在源律師
            張梅音律師
上列當事人間請求返還停車位事件，本院於民國95年7月4日辯論
終結，判決如下：
    主      文
被告應將坐落臺北市中正區○○○路○段三六巷二二、二四、二
六號房屋地下層（一二六九號）編號二十八停車位返還原告，並
自民國九十三年十月十九日起至返還上開停車位之日止，按月給
付原告新臺幣貳仟伍佰元。
原告其餘之訴駁回。
訴訟費用由被告負擔。
本判決第一項於原告以新臺幣拾玖萬元為被告供擔保後，得假
執行。但被告以新臺幣壹佰壹拾伍萬仟佰拾元為原告供
擔保，得免為假執行。
原告其餘假執行之聲請駁回。
    事實及理由
一、原告主張如下：
（一）原告於民國93年10月間，向鈞院標買92年度執字第27803
      號強制執行事件所拍賣坐落臺北市○○區○○段2小段282
      地號土地應有部分，及其上建號1277即門牌號碼臺北市中
      正區○○○路○段30巷8號6樓房屋（下稱系爭房地），暨
      臺北市中正區○○○路○段36巷22、24、26號房屋地下層
      （建號：1269）3個停車位（包含編號28之停車位，該編
      號28號停車位下稱系爭停車位），原告已取得不動產權利
      移轉證書登記為所有權人。嗣後原告之夫呂東雄曾與被告
      洽談停車位問題，被告強調於80年間向訴外人即系爭房地
      及停車位原所有權人周淑萍購買停車位，惟未移轉所有權
      ，故未付租金。被告既係向周淑萍購買系爭停車位，惟未
      移轉所有權，而原告已依法取得系爭停車位之所有權，依
      物權優先於債權，原告自得依所有物返還請求權法律關係
      請求被告返還停車位，並依不當得利及侵權行為法律關係
      請求相當於租金之損害賠償。
（二）縱被告係依租賃關係而占有使用，則原告以起訴狀繕本送
      達至被告為合法終止租賃關係之意思表示，而得請求返還
      停車位及請求損害金：
    (1)縱確有租賃關係存在，依被告向法院陳報所云，其係「按
      月以現金付租，未另立據」，則原告已取得停車位所有權
      ，並承受該租賃關係，被告亦應按月給付租金予原告，停
      車位依原告曾承租為每月新臺幣（下同）5,000元，為此
      原告發函請被告收函後10日內將系爭停車位返還予原告，
      若被告真有租賃關係存在，亦請於收函後10日內給付已屆
      期每月5,000元之租金，及未來每月將租金交付予原告，
      若不予給付，原告亦表示將終止租賃關係。惟被告竟不予
      置理，拒不返還停車位或給付租金。被告至催告之日止已
      積欠租金達1年2月，原告自得依民法第440條規定，以起
      訴狀繕本送達為終止租賃契約之意思表示，終止租賃契約
      。又被告有違法轉租予訴外人郭育憲之事實，原告亦得以
      繕本送達作為終止租賃契約之意思表示，終止後被告即屬
      無權占有，原告得依租賃及所有權法律關係，請求被告返
      還系爭停車位。
    (2)被告主張其向周淑萍承租每月租金僅2,500元，被告催繳
      每月5,000元，超出原租金，至不發生催告之效力云云，
      惟縱認被告認原告所要求之每月5,000元租金過高，然僅
      超過部分不生效力，並非原告之催告全不發生效力。
（三）系爭地點（羅斯福路）亦是商業發達，車位嚴重欠缺之地
      帶，平面車位大都在7,000至1萬元之間，機械車位亦在
      5,000至6,000之間，例如原告於80餘年開始向訴外人洪玲
      玲承租坐落於臺北市○○○路○段36巷24號地下室8號停車
      位，每月租金即為5,000元，是就關於系爭停車位附近停
      車位之租金行情即為每月5,000元，原告主張被告應給付
      相當於租金每月5,000元之損害賠償，自屬有據。
二、被告辯稱如下：
（一）被告前於93年間獲悉鈞院執行處通知，謂將拍賣該件執行
      程序債務人周淑萍所有包括系爭停車位在內之3個停車位
      及系爭房屋，定期於93年5月4日公開拍賣等情。被告旋即
      檢附該大樓管理委會員證明書、中正蓮園地下停車場明細
      表影本、停車位收據38紙影本、建物登記謄本等證物，陳
      明自10餘年前承租系爭停車位迄今，有租賃關係存在等語
      。經鈞院認為租賃關係確屬實在，因此在拍賣公告上註明
      車位拍定後不點交。嗣系爭停車位由原告依拍賣程序買受
      ，因未為點交，系爭停車位仍由被告管領中。
（二）系爭停車位由原所有權人周淑萍出租予被告使用，租賃關
      係確實存在，拍定後仍繼續存在於兩造間，謹說明如次：
    (1)被告係系爭停車位所在中正蓮園大樓（下稱系爭大樓）22
      號3樓住戶，遷入伊始即租用系爭停車位。系爭大樓管理
      委員會於82年3月31日製作之「中正蓮園地下停車場明細
      表」即已明確記載車位編號第28號車主姓名為被告，93年
      間且出具證明書，證明被告確實自80年間即使用系爭停車
      位至系爭房地拍賣時。
    (2)被告承租系爭停車位，除按期繳付租金外，並自行負擔管
      理費，每月500元至750元不等，溯自81年9月至公告拍賣
      時，保留之收據有38紙；另應自行負擔停車位之維護保養
      費，每月500元（目前降至每月400元）。至租金部分均以
      現金付租，並未另立書面租約或掣給收據。
    (3)被告與周淑萍上揭租賃契約，依民法第425條規定，已因
      原告取得停車位所有權，而移轉於兩造間繼續存在。原告
      明知被告合法管領系爭停車位之事實，空言否認租賃關係
      存在，殊嫌無據。
    (4)租用停車位乃被告自行與周淑萍接洽，其間因雙方及建設
      公司各種考量，原欲購買，後改租用，過程複雜。被告之
      母並未親歷其事，不明究裡，縱曾在訴訟程序外對原告陳
      述何等意見，尚不能為認定本件事實之證據。原告買受系
      爭停車位後，不與身為當事人之被告洽詢處理，竟向不知
      情之被告母親套話，摭拾片語，任意曲解，殊非可取。
    (5)被告固不否認曾接獲原告委託律師來函催告給付租金，惟
      所要求給付之每月5,000元租金，竟為被告與周淑萍間原
      約定每月2,500元租金（管理費、維護費自行負擔）之2倍
      ，更高達土地法第97條規定租金上限每月846元之6倍，毫
      無依據，又拒不出面與被告當面洽商租金，姿態倨傲。被
      告於租金標準達成合意前，認無給付之義務，原告所為顯
      不合理之租金給付催告，應不生效力，所謂催告後被告不
      為給付，已合法終止租約云云，亦屬無據。
    (6)被告承租系爭停車位後，自用多年。嗣約7、8年前，被告
      之自用小客車報廢，暫以機車代步，友人郭育憲獲悉，表
      示欲承租該停車位使用，被告亦認保留系爭停車位以備將
      來使用可能為宜，故經周淑萍同意，將系爭停車位轉租予
      郭育憲，並未違反民法第443條禁止轉租之規定。原告本
      件租賃關係既自周淑萍繼受而來，當然仍受周淑萍承諾轉
      租之約束，不得以轉租為終止租約之事由。
    (7)末查關於租金標準部分，「城市地方房屋之租金，以不超
      過土地及其建築物申報總價年息百分之十為限。」土地法
      第97條規定甚明。系爭停車位位於地下室，地處臺北市，
      屬前開規定所指「城市房屋」無疑。按臺北市稅捐稽徵處
      房屋稅籍證明書記載，系爭停車位所在地下室，共畫分為
      24個停車位，現值共計2,435,000元，每一停車位為101,4
      58元（元以下四捨五入），依土地法前揭規定按年息10%
      計算租金，每年為10,146元，月租上限應為846元。
三、不爭執事項：
（一）原告於93年10月間向本院執行處92年度執字第27803號執
      行事件，拍定系爭房地（包含系爭停車位）。
（二）系爭停車位為被告所占有，原告於94年12月30日去函催告
      被告遷讓，如有租賃關係存在，則請被告自93年10月14日
      起繳納每月5,000元之租金等語。被告則於95年1月2日收
      受上開函件。
（三）系爭停車位嗣經被告轉租予郭育憲。
四、原告主張系爭停車位為其所有，請求被告返還等語，為被告
    以前揭情詞置辯。本件主張應審究者為：（一）兩造間是否
    存在係爭停車位之租賃關係。（二）如存在，原告以被告未
    繳納租金達2個月以上，經催告而未給付及轉租為由終止租
    約是否合法及本件租金應為若干。茲就兩造爭執分敘如下：
（一）按出租人於租賃物交付後，承租人占有中，縱將其所有權
      讓與第三人，其租賃契約，對於受讓人仍繼續存在，民法
      第425條第1項定有明文。又抵押人於抵押權設定後，與第
      三人訂立租約，致影響於抵押權者，對於抵押權人雖不生
      效，但執行法院倘不依聲請或依職權認為有除去該影響抵
      押權之租賃關係之必要，而為有租賃關係存在之不動產拍
      賣，並於拍賣公告載明有租賃關係之事實，則該租賃關係
      非但未被除去，且已成為買賣（拍賣）契約內容之一部。
      無論應買人投標買得或由債權人承受，依繼受取得之法理
      ，其租賃關係對應買人或承受人當然繼續存在。最高法院
      60年臺上字第4615號著有判例。查，系爭房地原所有權人
      周淑萍因給付票款強制執行事件因債權人聲請強制執行，
      經本院查封系爭房地後，被告於93年3月12日具狀陳報就
      系爭房地其中之系爭停車位，早於80年間即由周淑萍出租
      予被告使用，並提出中正蓮園大廈管理委員會證明書、中
      正蓮園地下停車場明細表、管理費收據等件影本等情，業
      經調取本院92年度執字第27803號強制執行事件卷宗查明
      屬實。且經證人周淑萍到庭證述屬實，堪信為實在。又系
      爭房地經本院查封拍賣時，其拍賣公告已載明：「1269建
      號有第三人甲○○主張不定期承租中，且因係拍賣所有權
      應有部分，拍定後不點交」，而周淑萍與甲○○間之租賃
      關係復未經本院執行處除去租賃關係，則依前開規定，其
      間租賃關係，已成為買賣（拍賣）內容之一部，其租賃關
      係對原告繼續存在。
（二）原告主張被告積欠租金達2個月以上，經催告而不給付，
      已依法終止部分：
    (1)如前所述，被告與周淑萍間之租賃關係，於原告拍定後，
      該受讓人之原告仍繼續存在，其租賃關係之內容，自應以
      原契約內容為準。本件被告主張兩造間系爭停車位租金應
      為每月5,000元一節，已為被告所否認。經查，證人周淑
      萍證稱：出租予被告之金額不含管理費、保養費及清潔費
      ，每月為2,500元等語，而原告主張管理費等部分，均由
      被告另行交付管理費予中正蓮園大廈管理委員會等情，亦
      有被告所提出之收據影本可稽，則原告既已受讓周淑萍與
      被告間之租賃關係，自應受該租賃關係約定內容之拘束。
      至原告雖提出其在臺北市○○○路○段36巷24號地下室向
      訴外人洪玲玲租用停車位之契約書，租金約定每月為5,00
      0元。然此為原告與他人間之租賃契約，自難僅憑該契約
      即可變更兩造間契約之約定，如原告認為該租金約定過低
      ，有調高之必要，自可依法請求調整，在尚未調整前，僅
      得依兩造契約約定內容請求，原告所提與洪玲玲間之契約
      ，自難作為本件租金認定之依據。
    (2)原告以被告應給付系爭停車位每月租金為5,000元一節，
      固有未合。惟按出租人限期催告承租人支付欠租，其催告
      租金額超過承租人應付之金額時，僅超過部分不發生效力
      ，並非該催告全不發生效力，最高法院著有66年臺上字第
      124號判例。又承租人租金支付有遲延者，出租人得定相
      當期限，催告承租人支付租金，如承租人於其期限內不為
      支付，出租人得終止契約。租賃物為房屋者，遲付租金之
      總額，非達二個月之租額，不得依前項之規定，終止契約
      。其租金約定於每期開始時支付者，並應於遲延給付逾二
      個月時，始得終止契約。租用建築房屋之基地，遲付租金
      之總額，達二年之租額時，適用前項之規定。又承租人於
      租賃關係終止後，應返還租賃物；租賃物有生產力者，並
      應保持其生產狀態，返還出租人。民法第440條第1、2項
      、第455條分別定有明文。依前開判例意旨，本件原告催
      告被告繳納租金，就超過每月2,500元部分，雖不發生效
      力，但被告自原告取得系爭房地（包含系爭停車位）之93
      年10月19日起，即應依原租賃契約給付每月租金，被告迄
      今未給付原告任何一期租金，則原告依民法第440條規定
      催告被告於10日內給付，於每月2,500元範圍內，已生合
      法之催告效力。原告以起訴狀繕本送達為終止契約之意思
      表示，終止兩造租賃契約，自屬正當。兩造間之租賃契約
      ，既經合法終止，被告占有系爭停車位，已屬無權占有。
      原告基於租賃物返還請求權，訴請被告返還系爭停車位，
      即屬有據，自無不合。兩造間之租賃契約既經原告以積欠
      租金為由終止，則關於被告是否違法轉租一節即無再予論
      述必要，附此敘明。
    (3)次按拍賣之不動產，買受人自領得執行法院所發給權利移
      轉證書之日起，取得該不動產所有權，債權人承受債務人
      之不動產者亦同。前項不動產原有之地上權、永佃權、地
      役權、典權及租賃關係隨同移轉。但發生於設定抵押權之
      後，並對抵押權有影響，經執行法院除去後拍賣者，不在
      此限，強制執行法第98條第1、2項定有明文。本件原告請
      求被告給付自93年10月15日起至返還停車位之日止，按月
      給付原告5,000元。惟依原告所提出之本院不動產權利移
      轉證書，所載發給證書日期雖為93年10月14日，然原告係
      於93年10月19日始取得上開不動產權利移轉證書，業經調
      閱本院92年度執字第27803號強制執行卷宗屬實，是依前
      開規定，原告係於93年10月19日始取得系爭房地（包含系
      爭停車位）之所有權，兩造間之租賃關係，亦於該時隨同
      移轉。原告請求自93年10月15日起給付租金5,000元，亦
      有未合，是原告請求被告給付之每月租金應自93年10月19
      日起算，以每月2,500元始屬正當。
（三）按無法律上之原因而受利益，致他人受損害者，應返還其
      利益。雖有法律上之原因，而其後已不存在者，亦同。民
      法第179條定有明文。本件兩造間自原告取得系爭房地時
      起，亦受讓周淑萍與被告間關於停車位之租賃關係，已如
      前述，原告自得請求被告給付每月2,500元之租金。嗣原
      告以起訴狀為終止租賃關係之意思表示，本件起訴狀於95
      年3月7日送達被告，則於斯時起，兩造間之租賃關係即已
      消滅。復按被告於系爭房地經本院以92年度執字第27803
      號查封時，居住於系爭房地所坐落之系爭大樓之被告曾具
      狀陳報，關於「．．．臺北市○○○路○段36巷22、24、
      26 號房屋地下層，面積516.95平方公尺，所有權應有部
      分3/24，該建物持分實際規劃為中正蓮園大樓編號第19、
      20 、28等三位停車位，其中編號第28號停車位，早約於
      民國80年間，即已由債務人周淑萍出租予第三人使用迄今
      ．．．」，本件由原告主張及所提出之不動產權利移轉證
      書、系爭房地之建物登記謄本暨被告之陳述及上開陳報狀
      內容以觀，系爭大樓所附設之停車位，各住戶間就停車位
      之用益權能已為一分管契約，依該分管契約，周淑萍對系
      爭停車位有使用收益之權利，該分管契約於原告取得系爭
      大樓地下層3/24應有部分後，對原告及各該住戶言，該分
      管契約亦屬有效，原告對系爭停車位自亦有使用收益之權
      利，依此原告於93年10月29日取得包含系爭停車位之應有
      部分所有權，該車位於原告終止兩造間之租賃關係後，因
      被告佔用而無法使用，原告自受有類似於租金之損害，則
      原告訴請被告給付相當於租金之不當得利，自屬有據。
五、綜上所述，原告基於租賃及不當得利之法律關係，請求被告
    返還系爭停車位，暨自93年10月19日起至返還停車位之日止
    ，按月給付2,500元為有理由，應予准許，逾此範圍之請求
    為無理由，應予駁回。
六、兩造陳明願供擔保以代釋明，聲請宣告假執行或免為假執行
    ，經核原告勝訴部分，合於法律規定，爰分別酌定相當之擔
    保金額宣告之；原告其餘假執行之聲請，因訴之駁回而失所
    依據，不予准許。
七、本案事證已臻明確，兩造其餘主張陳述及所提之證據，經審
    酌後於本件判決結果無影響，爰不逐一論述，附此敘明。
八、綜上所論，原告之訴為一部有理由，一部無理由，依民事訴
    訟法第79條、第390條第2項、第392條第2項，判決如主文。
中    華    民    國    95    年    7     月    18    日
                      民事第二庭  法  官  蔡政哲
上為正本係照原本作成
如對本判決不服，應於送達後20日內，向本院提出上訴狀
中    華    民    國    95    年    7     月    18    日
                                  書記官  曾靖雯


司法院資訊處製作；財團法人民間司法改革基金會備份。
